最高法院民事判決                                八十八年度台上字第九八七號
    上 訴 人  乙○○
    被上訴人  甲○○
右當事人間請求更名登記事件，上訴人對於中華民國八十七年六月十七日台灣高等法
院第二審判決（八十六年度家上字第一四七號），提起上訴，本院判決如左：
    主  文
上訴駁回。
第三審訴訟費用由上訴人負擔。
    理  由
本件上訴人主張：兩造於民國六十年六月二日結婚，婚後未約定夫妻財產制，於婚姻
關係存續中之六十七年八月三日購置坐落台北市○○區○○段二小段三九六號，面積
一八○平方公尺，應有部分六分之一土地，及其地上建物即門牌標示台北市○○路○
段一三二巷一六號六樓房屋所有權全部（下稱系爭房地），雖以被上訴人名義登記，
依修正前民法第一千零十七條第二項規定，為伊所有等情，求為命被上訴人將系爭房
地更名登記為伊所有之判決。
被上訴人則以：系爭房地係伊個人經營唱片行及標會之勞力所得購置，並非上訴人所
有財產等語，資為抗辯。
原審斟酌全辯論意旨及調查證據之結果，以：上訴人主張兩造於婚姻關係中購置系爭
房地，固有戶籍謄本、結婚登記申請書、系爭房地登記簿謄本為證。惟據出售系爭房
地之證人楊世仁結證稱：系爭房地訂約時，僅被上訴人出面，伊並不知其是否已婚，
且支付價金時，均由被上訴人一人前來，其先生並未陪同，支付價金有困難時，亦皆
由被上訴人前來商量等語，顯見系爭房地係由被上訴人一人訂購。又系爭房地當時售
價為新台幣（下同）八十二萬元，其中向銀行貸款五十萬元，為兩造所不爭。證人楊
世仁證稱：房地價金是分期給付，有時候互助會標不到，被上訴人會告訴我延期，有
時一、二星期來付一、二十萬元不等，大約半年才將餘款付清等語。倘系爭房地係由
上訴人出資，而單純以被上訴人為登記名義人，上訴人豈會於付款拮據時仍置之不理
，未出面與出賣人處理。且被上訴人於六十四年起至六十七年間曾租屋開設唱片行，
為上訴人所不否認，並經證人鄭榮春證述屬實，證人即亞洲唱片行批發商陳中和證稱
：「當時被上訴人採購數額大約每月十多萬元，每張批發價為十八元，售價三十五元
，利潤大約有四成」等語。上訴人雖主張利潤僅二或三成，縱依上訴人主張二成，據
以估計當時每月亦有二萬元之利得，每年利得即為二十四萬元，而被上訴人經營唱片
行三年以上，自能累積盈利作為購屋之資金。復據證人張秋金證稱：被上訴人每個會
次都參加二會，伊均向被上訴人收會錢，未曾與他先生接洽，記得六十六、六十七年
，被上訴人標二次互助會款，當時曾告知要買房子才標會等語，核與證人楊世仁所證
述：被上訴人有時會標不到，即來商請延期等情相符。是被上訴人以參加互助會標得
之會金，為購買系爭房地之資金來源，堪信為真實。另上訴人於六十四年至六十七年
間服務於財政部基隆關時，月薪僅八千至九千四百八十元（均含房租津貼一千二百五
十元）不等，有該局函可稽，扣除當時每月租金一千餘元及兩造一家三口全家生活所
需之外，有否剩餘，已屬可疑。上訴人復未能證明有其他收入交付被上訴人。參以上
訴人自七十四年十二月底即已離家，而系爭房屋之銀行貸款，係以被上訴人為借貸債
務人，迄至八十一年四月間始清償完畢，塗銷抵押權設定登記，亦有房屋登記簿謄本
一件足按。被上訴人自六十四年起經營唱片行，七十一年經營西餐廳，七十四年至八
十一年經營服飾店，均有獨立之事業，有照片、營利事業登記證為憑。倘被上訴人無
獨立支付能力，何能於上訴人離家後，仍能繳清銀行貸款。是系爭房地係以被上訴人
勞力所得報酬所購置，並非以上訴人資金購置，自屬被上訴人之特有財產，依七十四
年修正前民法第一千零十三條第四款之規定，保有所有權。上訴人訴請更名登記為其
所有，於法未合，不能准許，為其心證之所由得，並說明對兩造其餘攻擊防禦方法之
取捨意見，因而將第一審所為被上訴人敗訴判決廢棄，改判駁回上訴人之訴，經核於
法洵無違誤。上訴論旨，徒就原審取捨證據、認定事實之職權行使，指摘原判決不當
，聲明廢棄，不能認為有理由。至上訴人上訴本院後，始主張伊曾於六十九、七十年
間分二次以第一商業銀行重慶北路分行，金額各為五十萬元之支票兩張交付被上訴人
兌領云云，核屬新攻擊方法，依民事訴訟法第四百七十六條第一項規定，本院不得予
以斟酌，附此說明。
據上論結，本件上訴為無理由。依民事訴訟法第四百八十一條、第四百四十九條第一
項、第七十八條，判決如主文。
中      華      民      國    八十八    年      五      月      七      日
                              最高法院民事第五庭
                                  審判長法官  洪  根  樹
                                        法官  謝  正  勝
                                        法官  劉  福  來
                                        法官  黃  熙  嫣
                                        法官  陳  淑  敏
      右正本證明與原本無異
                                              書  記  官
中      華      民      國    八十八    年      五      月    二十七    日
                                                                        ｖ
